【裁判字號】    98,易,1355
【裁判日期】    990222
【裁判案由】    違反勞動基準法
【裁判全文】
臺灣高雄地方法院刑事判決              98年度易字第1355號
公  訴  人  臺灣高雄地方法院檢察署檢察官
被      告  日商倍樂生股份有限公司台北分公司
            （原名日商貝樂思股份有限公司台北分公司）
代  表  人  丙○○
代  理  人  鄧宏毅
選任辯護人  鄭渼蓁律師
            曾瓊瑤律師
上列被告因違反勞動基準法案件，經檢察官提起公訴（97年度偵
字第30219號），本院判決如下：
    主  文
日商倍樂生股份有限公司台北分公司無罪。
    理  由
一、公訴意旨略以：被告日商倍樂生股份有限公司台北分公司（
    原名日商貝樂思股份有限公司台北分公司）（下稱被告公司
    ）於民國98年3 月16日前之負責人方鋐昌（另案偵辦），僱
    用甲○○從事業務工作。詎方鋐昌於96年5 月9 日未經法定
    期間之預告，逕行以甲○○銷售業績不佳，對於所擔任之工
    作確不能勝任為由，終止甲○○之勞動契約，且未發給資遣
    費。因認被告公司涉犯勞動基準法第81條第1 項前段、第78
    條之罪嫌等語。
二、按犯罪事實應依證據認定之，無證據不得認定犯罪事實；不
    能證明被告犯罪者，應諭知無罪之判決，刑事訴訟法第154
    條第2 項、第301 條第1 項分別定有明文。又事實之認定，
    應憑證據，如未能發現相當證據，或證據不足以證明，自不
    能以推測或擬制之方法，為裁判基礎（最高法院40年台上字
    第86號判例參照）。另認定犯罪事實所憑之證據，雖不以直
    接證據為限，間接證據亦包括在內；然而無論直接或間接證
    據，其為訴訟上之證明，須於通常一般之人不致有所懷疑，
    而得確信其為真實之程度者，始得據為有罪之認定，倘其證
    明尚未達到此一程度，而有合理之懷疑存在時，即無從為有
    罪之認定（最高法院76年台上字第4986號判例參照）。再者
    ，刑事訴訟法第161 條第1 項明定：檢察官就被告犯罪事實
    ，應負舉證責任，並指出證明之方法。依此，檢察官對於起
    訴之犯罪事實，應負提出證據及說服之實質舉證責任。倘其
    所提出之證據，不足為被告有罪之積極證明，或其指出證明
    之方法，無從說服法院形成被告有罪之心證，基於無罪推定
    之原則，自應為被告無罪判決之諭知（最高法院92年台上字
    第128 號判例意旨參照）。次按違反勞動基準法第17條而依
    同法78條處罰，係以依同法第11條、第13條但書、第16條之
    規定終止勞動契約，而未發給勞工資遣費為其構成要件，苟
    雇主非依同法第11條或第13條但書所定事由、或未依第16條
    規定預告，即無第17條適用可言。
三、證據能力部分：
(一)、按被告以外之人於審判外之陳述不得作為證據，刑事訴訟法
    第159條第1項定有明文。查本件證人甲○○在於檢察事務官
    詢問時所為之陳述，為被告以外之人於審判外之陳述，屬於
    傳聞證據，且辯護人於本院準備程序中對於證人甲○○上開
    詢問筆錄之證據能力，有所爭執，是依上開規定，無證據能
    力。
(二)、又按被告以外之人於審判外之陳述，雖不符刑事訴訟法第15
    9 條之1 至之4 之規定，然經當事人於審判程序同意作為證
    據，法院審酌該言詞陳述或書面陳述作成時之情況，認為適
    當者，亦得為證據，刑事訴訟法第159 條之5 第1 項定有明
    文。本判決後開引用具有傳聞證據性質之證據資料，已經檢
    察官、被告及辯護人於本院同意為證據使用，是其縱無刑事
    訴訟法第159 條之1 至第159 條之4 或其他傳聞法則例外之
    情形，亦經本院審酌該證據作成之情況，認為無違法取得情
    事，復無證明力明顯過低之情形，認為適當，均得為證據。
四、公訴意旨認被告公司涉犯前揭罪嫌，無非係以被告公司代理
    人鄧宏毅於偵查中之供述、證人甲○○之證述、高雄市政府
    勞資爭議調解記錄、勞資爭議調解申請書、被告公司陳報狀
    等為據。訊據被告公司固坦承與甲○○間之勞動契約已經終
    止，且未發給甲○○資遣費，惟堅決否認有何違反勞動基準
    法之犯行，辯稱：甲○○是自願離職，並非被告公司強迫其
    離職，本案勞動契約並非依勞動基準法第11條或第13條但書
    規定所終止等語。經查：
(一)、證人甲○○於86年間受僱被告公司擔任電話行銷專員，95年
    11月28日與被告公司簽訂「聘僱契約書」，該契約第8 條定
    有「特別約定：乙方每月因入金金額未達新台幣（下稱）9
    萬9001元者，須撰寫【營業改善計畫書】，一年內填寫第二
    次【營業改善計畫書】者，甲方（即被告公司）得隨時終止
    本聘僱契約書」條款，嗣甲○○因一年內二次業績未達9 萬
    9001元而離職，被告公司並未發給甲○○資遣費等情，為被
    告公司所自承，且經甲○○證述明確，並有聘僱契約書、巧
    連智電話行銷專員營業改善計劃書、電話行銷部專員離職申
    請書在卷可稽（見本院審易卷第53至57頁），此部分之事實
    均堪認定。
(二)、又查，證人甲○○固於本院審理時證稱其並非自動離職，而
    係遭被告公司強迫離職云云。惟參諸證人甲○○於本院98年
    10月27日準備程序係稱：主管沒有說不願意離職會發生什麼
    效果等語（見本院審易卷第61頁）；復於本院審理時證稱：
    96年5 月9 日早上我與勞工局打電話及傳真，乙○○電話叫
    我進去辦公室填載離職書，進入辦公室後乙○○就拿上開離
    職書給我填載，沒有說什麼。我說如果二次責任額沒有達到
    9 萬9000元，就要自動離職，是依據契約書得知這個訊息，
    是我自己看契約書認為如果二次責任額沒有達到9 萬9000元
    就要自動離職，當時乙○○請我進入填載離職書，我沒有拒
    絕等語（見本院卷第28、30頁），證人甲○○就是否自願離
    職一節所為證述前後不一，是否可信，顯有疑義，故難僅憑
    證人甲○○之證詞遽認甲○○離職係遭被告公司所強迫或被
    告公司有逕行終止與甲○○間勞動契約之行為。
(三)、再查，本案甲○○係自動離職一情，業經證人乙○○於本院
    審理時結證稱：因為甲○○兩次未達9萬9000元，我找他面
    談，她說她失算，我詢問她要怎麼辦，因為公司的規則她也
    知道，甲○○問我還有沒有機會，我說「沒有，進來面談之
    前已經有幫你確認過有沒有機會，已經沒有機會」，後來甲
    ○○自己想一想，就決定離職，之後甲○○問我說要何時提
    出離職，我告訴他一般規則是三天。在我與甲○○面談過程
    中不是我要求甲○○自動離職，是甲○○自動離職，當時甲
    ○○沒有告訴我她不想離職，他當時想一想就離職了，我在
    面談過程中，並沒有告訴甲○○，如果他不自動離職有何後
    果，面談過程中，甲○○情緒平和，甲○○在96年5 月7日
    提出離職申請，96年5 月9 日正式離職，離職該日甲○○有
    到公司上班，辦完離職手續才正式離職。甲○○在離職生效
    前，沒有說要撤回離職申請等語明確（見本院卷第35、38至
    40頁），則證人乙○○於本院審理中既經告知具結之義務及
    偽證之處罰後具結作證，理應知悉於本院審理中倘為不實證
    述，當受偽證罪之處罰，衡情證人乙○○於本院審理中當無
    甘受偽證罪之處罰而故為虛偽不實陳述之理。職是，證人乙
    ○○所結證上開各節，經查既無重大違反經驗或論理法則之
    處，且所證情節內容與甲○○前揭證述其認為依聘僱契約書
    應自動離職一節亦相符，並有電話行銷部專員離職申請書在
    卷足稽，自堪認定確屬事實。是被告公司辯稱甲○○係自動
    離職，應為可信。
(四)、本案甲○○既因一年內二次業績未達9萬9001元而自動離職
    ，與勞動基準法第17條所稱雇主依同法第11條或第13條但書
    所定事由終止勞動契約，未依第16條規定預告，而故意不發
    給資遣費之情形有所未合，揆諸前揭說明，即與勞動基準法
    第81條第1項前段、第78條規定處罰之構成要件有間，自難
    以該罪相繩。
五、綜上，本案依檢察官所提出之證據，尚難使本院產生被告公
    司有罪之心證，且本院復查無其他卷存積極證據足認被告公
    司確有檢察官所指犯行，自屬不能證明被告公司犯罪，參以
    首開說明，應諭知被告公司無罪之判決。
據上論斷，應依刑事訴訟法第301條第1項，判決如主文。
本案經檢察官李茂增到庭執行職務。
中    華    民    國    99    年    2     月    22    日
                  刑事第十九庭      法  官  吳芝瑛
以上正本證明與原本無異。
如不服本判決應於收受送達後10日內向本院提出上訴書狀，並應
敘述具體理由；如未敘述上訴理由者，應於上訴期間屆滿後20日
內向本院補提理由書（均須按他造當事人之人數附繕本）「切勿
逕送上級法院」。
中    華    民    國    99    年    2     月    22    日
                                    書記官  林麗文

司法院資訊處製作；財團法人民間司法改革基金會備份。
